臺灣臺北地方法院民事簡易判決
109年度北簡字第19946號
原      告  匯豐汽車股份有限公司

法定代理人  陳昭文  


訴訟代理人  白浩廷  
            周妤安  
被      告  黃鳳鵬  
            黃  綿  
上列當事人間請求確認抵押權不存在等事件，本院於民國110年9
月3日言詞辯論終結，判決如下：
    主      文
原告之訴駁回。
訴訟費用由原告負擔。
    事實及理由
壹、程序方面：
一、按確認法律關係之訴，非原告有即受確認判決之法律上利益
    者，不得提起之，民事訴訟法第247條第1項前段定有明文。
    又按所謂即受確認判決之法律上利益，係指法律關係之存否
    不明確，原告主觀上認其在法律上之地位有不安之狀態存在
    ，且此種不安之狀態，能以確認判決將之除去者而言，若縱
    經法院判決確認，亦不能除去其不安之狀態者，即難認有受
    確認判決之法律上利益（最高法院52年度台上字第1240號判
    決要旨參照）。查原告向被告黃鳳鵬申請強制執行，經本院
    108年度司執字第137572號給付票款強制執行事件（下稱系
    爭執行事件）受理在案。被告黃鳳鵬前已將其所有如附表一
    之不動產（下稱系爭不動產）設定如附表二之抵押權（下稱
    系爭抵押權）予被告黃綿，而系爭不動產之拍賣最低價額僅
    新臺幣（下同）387,500元，尚不足清償系爭抵押權所擔保
    之債權額80萬元，顯無拍賣實益。則系爭抵押權之存在與否
    將影響原告受償之權利，致原告私法上之狀態有現時受侵害
    之危險，揆諸前揭說明，原告自有即受確認判決之法律上利
    益。
二、被告黃鳳鵬經合法通知，未於言詞辯論期日到場，核無民事
    訴訟法第386條各款所列情事，爰依原告聲請，由其一造辯
    論而為判決，合先敘明。
貳、實體方面：　
一、原告主張：原告前對被告黃鳳鵬聲請強制執行，經本院以系
    爭執行事件受理在案，然因被告黃鳳鵬所有之系爭不動產上
    有系爭抵押權存在，且系爭不動產拍賣最低價額僅387,500
    元，尚不足清償系爭抵押權，顯無拍賣實益，是以系爭抵押
    權之存在影響原告受償之權益。原告並不清楚被告間就系爭
    抵押權所擔保之債權性質為何，依舉證責任之分配原則，應
    由被告就抵押權存在之事實負舉證責任。而系爭抵押權上所
    記載之擔保債權種類為101年7月16日之金錢消費借貸，其普
    通抵押權所擔保之債權金額為80萬元，與被告黃綿訴訟中所
    提供之債權資料並不相符，其應非同一債權，被告亦應就其
    等間有成立金錢消費借貸關係、有交付金錢之事實等情負舉
    證責任。爰依民法第247條、第242條及第767條第1項中段之
    規定，提起本件訴訟等語，並聲明：
㈠確認被告黃綿就被告黃鳳鵬所有之系爭不動產所設定之系爭抵
　押權及其所擔保之債權均不存在。
㈡被告黃綿應將系爭抵押權設定登記予以塗銷。
二、被告則以：
㈠被告黃綿則以：其與被告黃鳳鵬原本素不相識，係經由他人介
  紹而相識。被告黃鳳鵬於101年7月16日，向其表示欲借款80萬
  元，並願意以系爭不動產設定抵押權，兩人遂於101年7月17日
  就系爭不動產辦理系爭抵押權設定，而其因現金不足，遂僅先
  借款50萬元予被告黃鳳鵬（2萬元以現金交付，48萬以匯款轉
  帳），被告黃鳳鵬並同時簽立借據（兼作收據）（下稱系爭借
  據）與同額本票（下稱系爭本票），被告2人間確實有借款合
  意，其亦已交付款項予被告黃鳳鵬。然借款清償期限屆至後，
  被告黃鳳鵬並未償還上開借款，其亦遍尋被告黃鳳鵬不著。又
  因系爭抵押權設定之不動產單位很小，且執行費用很高，其較
  想被告黃鳳鵬直接還款，故後才未申請對系爭不動產為強制執
  行。而其曾以系爭本票對被告黃鳳鵬申請本票裁定，經本院前
  以102年度司票字第8317號裁定（下稱系爭本票裁定），准對
  被告黃鳳鵬為強制執行，其並持系爭本票裁定暨確定證明書向
  本院申請對被告黃鳳鵬為強制執行，然因執行未著，而換發本
  院109年度司執字第118577號債權憑證（下稱系爭債權憑證）
  。又被告黃鳳鵬係於101年，向其借款50萬元，迄今根本尚未
  罹於15年之時效，且依照一般社會通念，被告黃鳳鵬斷無已清
  償借款，卻不去將系爭不動產設定之系爭抵押權登記塗銷之理
  。其與被告黃鳳鵬之債權關係及抵押權，均確實存在等語，資
  為抗辯，並聲明：原告之訴駁回。
㈡被告黃鳳鵬經合法通知，未於言詞辯論期日到場爭執，復未提
  出書狀答辯供本院斟酌。
三、得心證之理由：
㈠兩造不爭執事項：原告。如附表一所示系爭不動產上，有如附
  表二所示系爭抵押權之設定。
㈡本件爭點之認定：
1.按當事人主張有利於己之事實者，就其事實有舉證之責任，民
  事訴訟法第277條前段定有明文。而按稱普通抵押權者，謂債
  權人對於債務人或第三人不移轉占有而供其債權擔保之不動產
  ，得就該不動產賣得價金優先受償之權，民法第860條定有明
  文。抵押權為擔保物權，抵押權之成立，以債權存在為前提，
  債權不存在，抵押權亦不成立，縱經為抵押權登記，亦難認抵
  押權有效成立。確認法律關係不存在之訴，如被告主張其法律
  關係存在時，固應由被告負舉證責任，然而，因不動產物權經
  登記者，推定登記權利人適法有此權利，民法第759條之1第1
  項亦有明文。且稱普通抵押權者，謂債權人對於債務人或第三
  人不移轉占有而供其債權擔保之不動產，得就該不動產賣得價
  金優先受償，亦為民法第860條所明定，故債務人所有之財產
  雖為一切債務之總擔保，但對於特定債權人設有擔保物權者除
  外。普通抵押權，以抵押權之從屬性論之，必然有被擔保之債
  權存在為常態，故倘抵押權已經合法登記，則有第三人出面主
  張該被擔保之債權不存在之變態事實，即應就該債權不存在之
  事實先負舉證責任。原告固以其並不清楚被告間就系爭抵押權
  所擔保之債權性質為何，然在未為任何系爭抵押權所擔保債權
  之債權不存在事實之主張及舉證之前，亦無所謂先由被告就系
  爭抵押權存在事實負舉證責任之理可言。被告黃綿就其與
　被告黃鳳鵬系爭不動產設定抵押權有借款債權存在事實，已提
  出被告黃鳳鵬向之借款時交付之名片、借款交付同時所簽立之
  系爭借據與系爭本票，經核該證物相當陳舊，頗有年限，顯非
  臨時製作可得，且金額亦與被告黃綿陳述之借貸金額相當。原
  告雖爭執系爭抵押債權總金額為80萬元，非被告黃綿陳稱之50
  萬元，然見系爭抵押權設定時已記載逾期每萬元每日20元之違
  約金及流抵約定等，且依被告黃綿用以聲請本票裁定之本票除
  50萬元，亦有小額15,000元之本票2紙，可認約定當時應對利
  息或違約金尚有約定，且均以系爭不動產作為抵押標的擔保，
  則可證被告2人間確實對系爭抵押權設定之債權即系爭借款已
  有合意無誤；被告黃綿當時亦已自存摺提領現金等方式交付50
  萬元款項予被告黃鳳鵬，除系爭借據外，亦有被告黃綿提出之
  存摺影本可按，可見被告黃綿所言非虛。被告黃綿前述舉證已
  足認定貸與人就金錢消費借貸契約之合意及具備要物性已盡舉
  證責任。縱然爭抵押債權登記債權總金額為80萬元，非被告黃
  綿陳稱交付50萬元現款，然被告黃綿亦已說明當時約定借貸後
  因其現款不足交付始有金額差異，原告爭執金額差之情仍無解
  於被告2人間有系爭抵押權登記原因之借貸事實認定。原告如
  認其不實並提出反對主張，自應就反對主張負證明之責。再依
  據系爭抵押權設定時登載之被告間約定，係以逾清償期101年1
  2月15日後，以每日0.2%計算違約金，則迄今亦已約8年9月累
  積之總金額，加上未還之已交付借款本金50萬元，亦早逾系爭
  抵押權設定時擔保之總債權額數80萬元。原告僅憑猜測認被告
  間可能尚有其他債權，被告黃綿所舉應非系爭抵押權擔保之同
  一債權，主張被告應積極證明系爭抵押權擔保之債權現仍存在
  云云，委不足取。
2.原告雖另主張系爭擔保債權均已罹於15年之消滅時效，然按請
  求權，因15年間不行使而消滅；但法律所定期間較短者，依其
  規定；又消滅時效，自請求權可行使時起算；又消滅時效，因
  左列事由而中斷：、請求。、承認。、起訴；左列事項，
  與起訴有同一效力：、依督促程序，聲請發支付命令。、聲
  請調解或提付仲裁。、申報和解債權或破產債權。、告知訴
  訟。、開始執行行為或聲請強制執行；又時效因請求而中斷
  者，若於請求後6個月內不起訴，視為不中斷，為民法第125條
  、第128條前段、第129條、第130條分別定有明文。查被告黃
  綿抗辯對被告黃鳳鵬之借款債權本金為50萬元乃於101年7月16
  日發生，其清償期約定為101年12月15日，有簽立之系爭借據
  在卷可稽（見本院卷第127頁），系爭債權之請求權應於116年
  12月15始罹於時效而消滅。且被告黃綿曾於101年間以上開借
  款同時被告黃鳳鵬簽立之本票，金額各50萬元、15,000元、15
  ,000元共3紙，聲請本票裁定，取得系爭本票裁定為執行名義
  後，向本院民事執行處強制執行，因執行後全未受償，而取得
  本院核發之系爭債權憑證，有被告提出之前揭債權憑證可查，
  既相同債權既已經起訴、請求並聲請強制執行，則系爭債權請
  求權時效亦有中斷事實，更證自無罹於時效而權利消滅之可能
  。  　
四、綜上所述，原告並未舉出系爭抵押權擔保之債權有何不存在
　  之事由，僅因其行使權利時認為系爭不動產上存有系爭抵押
    權存在，將導致無拍賣實益，影響原告之受償權益，即認發
    生在前之系爭抵押權登記有疑。然經調查結果，系爭抵押權
    所擔保之系爭債權確屬存在且迄未清償，亦無罹於時效之情
    形，系爭抵押權已有效成立且仍存在，並早於原告聲請系爭
    強制執行前有數年之久，已如前述，則原告請求代位依民法
    第247條、第242條及第767條第1項中段等規定，起訴請求確
    認系爭抵押權所擔保之債權不存在並予以塗銷，為無理由，
    不應准許。
五、本件事證已臻明確，兩造其餘攻擊防禦方法及證據，核與判
    決之結果不生影響，爰不一一論列，併此敘明。
六、訴訟費用負擔之依據：民事訴訟法第78條。
中　　華　　民　　國　　110 　年　　9 　　月　　17　　日
　　　　　　　　　臺北簡易庭  法　官　徐千惠
以上正本係照原本作成。
如不服本判決，應於判決送達後20日內向本庭（臺北市○○區○○○
路0段000巷0號）提出上訴狀，並按他造當事人之人數附繕本。
如委任律師提起上訴者，應一併繳納上訴審裁判費。
中　　華　　民　　國　　110 　年　　9 　　月　　17　　日
                              書記官  李易融　　　　　
附表一：
被告黃鳳鵬所有之不動產 土地：臺北市○○區○○段○○段000地號土地（權利範圍：40000分之10） 建物：臺北市○○區○○段○○段0000○號建物（門牌號碼：臺北市○○區○○路00○0號，權利範圍：40000分之244） 
附表二：
設定權利：普通抵押權 
設定之不動產 土地：臺北市○○區○○段○○段000地號土地（權利範圍：40000分之10） 建物：臺北市○○區○○段○○段0000○號建物（門牌號碼：臺北市○○區○○路00○0號，權利範圍：40000分之244） 設定權利範圍 40000分之10 40000分之244 登記日期 101年7月17日  收件字號 萬華字第092380號（臺北市建成地政事務所）  擔保債權 101年7月16日之金錢消費借貸 總金額：新臺幣800,000元 違約金：逾期每萬元每日20元 流抵約定：債權已屆清償期而債務未受清償時本抵押物之所有權移屬抵押權人所有  清償日期 101年12月15日  

相關案件： 本院102年度司票字第8317號 本院109年度司執字第118577號（債權憑證）